最高法院刑事判決　　　　　　　　　　　　　　　九十一年度台上字第四五七○號
　　上　訴　人　甲○○
　　　　　　　　　　　　送達代.
右上訴人因偽造文書案件，不服台灣高等法院中華民國八十九年六月十五日第二審判
決（八十八年度上訴字第三三二八號，起訴案號：台灣士林地方法院檢察署八十六年
度偵續字第一四七號），提起上訴，本院判決如左：
    主  文
原判決撤銷，發回台灣高等法院。
    理  由
本件原判決認定上訴人甲○○於民國八十三年十二月間成立民間互助會，自任會首，
會期自八十三年十二月二十日起至八十五年十二月二十日止，會金新台幣（下同）一
萬元，於每月二十日開標，並於每年二、五、八月之五日各加標一次，連會首共三十
一會。詎上訴人竟意圖為自己不法之所有，基於概括犯意，連續於如原判決附表（下
稱附表）所示時間、以附表所示利息，分別冒用楊振明（本應為張振明、會單上誤載
為楊振明，實係羅純機以此名義入會）、李永生、羅碧涼（為本人入會，起訴書誤為
羅純機借其姓名入會）三人名義偽造其姓名及標息之標單私文書，持以行使，參與競
標（即冒標），足以生損害於其三人，並分別得標，使不知情之活會會員許招娣、林
于人、羅玉玲、白榮貴、蔡淑滿、紀淑嫻、謝碧霞等多人，陷於錯誤而如數交付活會
會款。迨至八十四年九月二十日開標後，上訴人即宣告停標倒會，許招娣等人始知受
騙等情，因而撤銷第一審判決，改判仍依牽連犯論處上訴人連續行使偽造私文書，足
以生損害於他人罪刑，固非無見。
惟查(一)有罪判決書之事實一欄為適用法令之依據，凡於適用法令有關之事實，必須詳
為記載，始足為適用法令之基礎。原判決認定上訴人以偽造標單之方法冒標，據以向
活會會員詐取會款，係牽連觸犯刑法第二百十六條、第二百二十條、第二百十條及第
三百三十九條第一項之罪，但對於上訴人所招集互助會究採內標或外標之方式、各次
詐騙活會會員之人數暨各次詐得之金額俱未詳加記載，明白認定，自不足為適用法律
之依據。(二)科刑判決書所認定之事實與所採之證據不相適合，即屬證據上理由矛盾，
其判決當然為違背法令。原判決認定上訴人於八十四年八月五日冒用李永生名義以二
千元之標息競標而得標等語。但查證人李永生於審理中證稱：其與妻子董玉鳳各參加
一會，董玉鳳為活會，其以一千五百元得標而為死會，並以妻子之活會會款抵死會會
款（見第一審卷第一○六頁、原審卷第四十四頁），上訴人亦陳明李永生得標後，死
會、活會會款均由其承擔等語（原審卷第四十四頁反面），其認定之事實，顯與卷證
資料不相適合，自難謂為適法。(三)證人羅純機證稱：其曾以妹妹羅碧涼，兒子張振明
名義共參加三會，已標了一會（見四五九四號偵查卷第三十七頁反面），羅秋涼證稱
：以其名義參加之二會已標了一會，但不知何時標得（見第一審卷第一四○頁），則
上訴人有無冒用楊振明名義標會，事實尚欠明確，原審未加釐清，遽予判決，自不足
以昭折服。上訴意旨指摘原判決不當，尚非全無理由，應認有撤銷發回更審之原因。
據上論結，應依刑事訴訟法第三百九十七條、第四百零一條，判決如主文。
中      華      民      國    九十一    年      八      月     十五     日
                              最高法院刑事第八庭
                                  審判長法官  莊  登  照
                                        法官  洪  明  輝
                                        法官  黃  一  鑫
                                        法官  魏  新  和
                                        法官  林  秀  夫
      右正本證明與原本無異
                                              書  記  官
中      華      民      國    九十一    年      八      月     二十一   日
